【裁判字號】    97,訴,35
【裁判日期】    971113
【裁判案由】    清償借款等
【裁判全文】
臺灣臺中地方法院民事判決  97年度訴字第35號
原      告  丙○○
訴訟代理人  甲○○律師
被      告  戊○○
被      告  力塵空間實業有限公司
法定代理人  丁○○
被      告  大森發企業有限公司
                      1樓
法定代理人  乙○○
訴訟代理人  陳明發律師
上列當事人間清償借款等事件，本院於民國97年10月23日言詞辯
論終結，判決如下：
    主    文
被告戊○○、力塵空間實業有限公司應連帶給付原告新台幣貳拾
壹萬陸仟元，及自民國九十七年二月一日起至清償日止，按年息
百分之六計算之利息。
被告戊○○、大森發企業有限公司應連帶給付原告新台幣參拾萬
貳仟參佰元，及自民國九十七年二月一日起至清償日止，按年息
百分之六計算之利息。
被告戊○○應給付原告新台幣貳佰捌拾捌萬零柒佰元，及自民國
九十七年二月一日起至清償日止，按年息百分之五計算之利息。
原告其餘之訴駁回。
訴訟費用由被告戊○○、力塵空間實業有限公司連帶負擔百分之
六；被告戊○○、大森發企業有限公司連帶負擔百分之十；餘由
被告戊○○負擔。
本判決第一項於原告提供新台幣柒萬貳仟元供擔保後，得假執行
。
本判決第二項於原告提供新台幣壹拾萬壹仟元供擔保後，得假執
行。但被告大森發企業有限公司以新台幣參拾萬貳仟參佰元為原
告預供擔保，得免為假執行。
本判決第三項於原告提供新台幣玖拾陸萬元供擔保後，得假執行
。
原告其餘假執行之聲請駁回。
    事實及理由
甲、程序方面：
    被告戊○○經合法通知，未於言詞辯論期日到場，核無民事
    訴訟法第386條各款所列情形，爰依原告之聲請，由其一造
    辯論而為判決。
乙、實體方面：
一、原告主張：
（一）被告戊○○於民國96年5月1日向原告借款新台幣（下同）
      216,000元，並交付發票人被告力塵空間實業有限公司（
      下稱力塵公司）票據號碼NTA0000000號，發票日為96年5
      月31日，票面金額216,000元，由被告戊○○背書之支票1
      紙予原告。
（二）被告戊○○於附表一所示之時間，在南投縣埔里鎮○○路
      246巷28號向原告借款3,183,000元，並於如附表一所示之
      以大森發企業有限公司（下稱大森發公司）為發票人之13
      紙支票背面背書後交付原告。本件支票皆為無記名支票，
      雖票據法第30條規定：「記名匯票發票人有禁止轉讓之記
      載者，不得轉讓」，故系爭支票不適用上述限制規定。
（三）按發票人應照支票文意擔保付款。前開規定於背書人準用
      之。發票人、承兌人、背書人及其他票據債務人，對於執
      票人連帶負責。執票人得不依負擔債務之先後，對於前項
      債務人之一人或數人或全體行使追索權。票據法第29條、
      144條、39條、96條分別定有明文。被告戊○○為清償本
      件債務，背書轉讓上開支票交原告收執，詎上開支票經原
      告提示後，均遭退票。是上開支票之發票人即被告力塵公
      司、大森發公司應負給付票款之責任，而被告戊○○為背
      書人，亦應與上開發票人負連帶清償票款之責任。爰依消
      費借貸、票據之法律關係請求。並聲明：(一)被告戊○○應
      與被告力塵公司連帶給付原告216,000元，及自97年2月1
      日起至清償日止，按年息百分之6計算之利息。(二)被告戊
      ○○應與被告大森發公司連帶給付原告3,183,000元，及
      自97年2月1日起至清償日止，按年息百分之6計算之利息
      。(三)被告戊○○應給付原告3,399,000元，及自97年2月1
      日起至清償日止，按年息百分之5計算之利息。(四)前三項
      之給付，任一被告已為全部或一部之給付，其餘被告就其
      履行之範圍內同免給付之義務。(五)願供擔保，請准宣告假
      執行。
二、被告戊○○經合法通知，未於言詞辯論期日到場，亦未提出
    何書狀為何聲明或陳述。
三、被告力塵公司則以：系爭票據號碼NTA0000000號，發票日為
    96年5月31日，票面金額216,000元之支票，確係伊所簽發交
    給訴外人易玉忠等語。並聲明：原告之訴駁回。
四、被告大森發公司則以：
（一）如附表一所示之支票13紙，係被告大森發公司法定代理人
      乙○○之妻易玉忠於96年4月至6月間所借用，惟借用時被
      告大森發公司已將支票到期日及阿拉伯數字小寫金額寫好
      ，但大寫金額部分空白。詎易玉忠於借得上開支票後，將
      金額變造。易玉忠變造之方式有三：(1)將支票面額之阿拉
      伯數字後面加1個0（如96年8月7日面額20,000元之支票，
      被告即加填0字變為200,000元，並將面額大寫部分寫為貳
      拾萬元）。(二)直接將支票大寫部分放大10倍填寫（如96年
      6月1日20,000元支票，直接將大寫部分寫為貳拾萬元）。
      (3)支票上阿拉伯數字已明白記載為14,000元，但大寫部分
      卻逕自書寫為30萬元（如附表一編號6）。易玉忠所涉偽
      造有價證券罪，業經台灣台中地方法院檢察署以96年度偵
      字第16946、19359號起訴，目前由本院刑事庭審理中。
（二）按發票人應照支票文意擔保支票之支付。票據經變造時，
      簽名在變造前者，依原有文意負責。票據法第126條、第
      16條第1項前段分別定有明文。被告所簽發之上開支票，
      面額總計為322,300元，超過部分均係易玉忠所變造，依
      法自不能令被告大森發公司負責。並聲明：就起訴書聲明
      第二項請求，於超過322,300元部分及假執行之聲請均駁
      回。
五、本院判斷：
（一）原告主張(1)被告戊○○於96年5月1日向其借款216,000元
      ，並交付發票人被告力塵公司票據號碼NTA0000000號，發
      票日為96年5月31日，票面金額216,000元，被告戊○○背
      書之支票1紙予原告，業據其提出支票及退票理由單為證
      。被告力塵公司對上開支票係其所簽發不爭執，而被告戊
      ○○經合法通知未於言詞辯論期日到庭，亦未提出書狀爭
      執，堪信原告之上開主張為真實。(2)被告戊○○於附表一
      所示之時間，在南投縣埔里鎮○○路246巷28號向原告借
      款合計3,183,000元，並於如附表一所示之以大森發公司
      為發票人之13紙支票背面背書後交付原告，業據其提出支
      票及退票理由單為證。惟被告大森發公司辯稱附表一所示
      之支票13紙，均遭易玉忠變造，伊僅就變造前之金額負責
      等語。而被告戊○○經合法通知未於言詞辯論期日到庭，
      亦未提出書狀爭執，則原告主張被告戊○○有借款3,183,
      000元及交付上開13紙支票之事實，堪信為真實。
（二）被告大森發公司辯稱上開13紙支票遭易玉忠變造等語。經
      查易玉忠為訴外人乙○○之配偶，乙○○則為被告大森發
      公司之負責人。易玉忠因經商積欠大額款項，遂於如附表
      二所示之時間，在台中縣豐原市○○路○段196號家中，
      向乙○○借用如附表一所示之支票使用，乙○○則在如附
      表一所示票號之支票上發票日欄、發票人欄等支票應記載
      事項填載完成後，再於支票上以阿拉伯數字填載金額，易
      玉忠則簽具相對應支票之借據。詎易玉忠於收受上開支票
      並交付借據後，有感於支票金額不敷其所需用，竟基於行
      使變造有價證券之犯意，於如附表二所示之借票後之某日
      時許，在上開豐原市家中，將上開大森發公司所簽發之支
      票，分別以如附表二所示之變造方法，變造支票金額後，
      交付與其有商業往來之對象被告等人而行使之，致生損害
      於大森發公司。上開事實，業經易玉忠於偵查及本院刑事
      庭審理時坦承不諱，而易玉忠所涉變造有價證券罪，經台
      灣台中地方法院檢察署以96年度偵字第16946號、第19359
      號起訴，目前於本院刑事庭審理中，業經本院依職權調閱
      本院97年度訴字第2682號刑事卷查明屬實。是被告大森發
      公司辯稱本件13張支票均遭易玉忠變造，堪信為真實。
（三）按無記名匯票得僅依交付轉讓之，票據法第30條第1項前
      段規定甚明；且此項規定，依同法第144條，於支票亦準
      用之。可知該項規定僅適用於記名支票。系爭上開13張支
      票既均未記載受款人，而為無記名之支票，雖其票面均有
      禁止背書轉讓之記載，惟並無前引條文之適用，則原告自
      得因受被告戊○○交付系爭支票而受讓票據權利。
（四）又按票據經變造時，簽名在變造前者，依原有文義負責；
      簽名在變造後者，依變造文義負責，票據法第16條第1項
      定有明文。本件系爭如附表一所示之13紙支票業經易玉忠
      變造，已如上述，是被告大森發公司自僅須就系爭支票變
      造前之文意負責，則大森發公司應負責之金額總計為302,
      300元（被告抗辯此部分之金額為322,300元，係誤算）。
（五）次按在票據上簽名者，依票上所載文義負責；發票人應照
      支票文義擔保支票之支付，第29條之規定，於背書人準用
      之，票據法第5條第1項、第29條、第39條、第126條分別
      定有明文。再按連帶債務，係指數債務人以共同目的，負
      同一給付之債務，而其各債務人對債權人，均負為全部給
      付義務者而言。被告戊○○背書於系爭支票後再持向原告
      借貸，且被告力塵公司、大森發公司簽發之系爭支票，依
      其外觀形式觀之，已填載完成票據法第125條第1項所定應
      記載之事項，並經被告力塵公司、大森發公司於支票發票
      人處簽章，上開支票既經原告提示而未獲付款，被告戊○
      ○、力塵公司、大森發公司，即應負支付票款之責任。原
      告提起本件訴訟，請求被告戊○○應與被告力塵公司連帶
      給付票款216,000元，與被告大森發公司連帶給付票款302
      ,300 元，並依票據法第133條規定，均自97年2月1日起至
      清償日止，按年息6%計算之利息，即無不合。又原告請求
      被告戊○○給付3,183,000元，及自97年2月1日起至清償
      日止，按年息5%計算之利息，亦有理由。
六、綜上，原告依票據關係請求判決如主文第1項、第2項、第3
    項所述，即屬有據，應予准許。至於原告請求被告大森發公
    司應與被告戊○○在超過302,300元及利息部分應連帶給付
    ，則屬無據，應予駁回。本件原告依票據關係請求為有理由
    ，已如上述，則其另依借貸關係請求被告戊○○返還借款部
    分，即已無庸審究，附此敘明。
七、原告及被告大森發公司均陳明願供擔保，聲請宣告假執行及
    免為假執行，核無不合，爰分別酌定相當擔保金額准許之。
    至於原告敗訴部分，其假執行之聲請，應併予駁回。
八、本件事證已臻明確，兩造其餘陳述及主張，核與本件判決結
    果無影響，爰不一一論述，附此敘明。
九、訴訟費用負擔之依據：民事訴訟法第79條。
中    華    民    國    97    年    11    月    13    日
                  民事第三庭    法  官  謝慧敏
正本係照原本作成。
如對本判決上訴，須於判決送達後20日內向本院提出上訴狀。
中    華    民    國    97    年    11    月    13    日
                                書記官  王志
附表一：
┌──┬─────┬──────┬─────┬─────┬─────┬───────┐
│編號│支票號碼  │發票日      │票面金額  │發票人    │付款人    │備註          │
│    │          │            │（新台幣）│          │          │              │
├──┼─────┼──────┼─────┼─────┼─────┼───────┤
│1   │CN0000000 │96年6月15日 │30萬元    │大森發企業│彰化商業銀│於96年5月2日以│
│    │          │            │          │有限公司  │行豐原分行│29萬元取得    │
├──┼─────┼──────┼─────┼─────┼─────┼───────┤
│2   │CN0000000 │96年6月19日 │20萬元    │大森發企業│彰化商業銀│於96年5月4日以│
│    │          │            │          │有限公司  │行豐原分行│18萬5千元取得 │
├──┼─────┼──────┼─────┼─────┼─────┼───────┤
│3   │CN0000000 │96年6月19日 │20萬元    │大森發企業│彰化商業銀│於96年5月4日以│
│    │          │            │          │有限公司  │行豐原分行│18萬5千元取得 │
├──┼─────┼──────┼─────┼─────┼─────┼───────┤
│4   │CN0000000 │96年6月30日 │22萬元    │大森發企業│彰化商業銀│於96年5月8日以│
│    │          │            │          │有限公司  │行豐原分行│21萬元取得    │
├──┼─────┼──────┼─────┼─────┼─────┼───────┤
│5   │CN0000000 │96年7月5日  │22萬元    │大森發企業│彰化商業銀│於96年5月10日 │
│    │          │            │          │有限公司  │行豐原分行│以21萬元取得  │
├──┼─────┼──────┼─────┼─────┼─────┼───────┤
│6   │CN0000000 │96年7月8日  │32萬5千元 │大森發企業│彰化商業銀│於96年5月10日 │
│    │          │            │          │有限公司  │行豐原分行│以31萬元取得  │
├──┼─────┼──────┼─────┼─────┼─────┼───────┤
│7   │CN0000000 │96年7月13日 │31萬3千元 │大森發企業│彰化商業銀│於96年5月15日 │
│    │          │            │          │有限公司  │行豐原分行│以30萬元取得  │
├──┼─────┼──────┼─────┼─────┼─────┼───────┤
│8   │CN0000000 │96年7月15日 │30萬元    │大森發企業│彰化商業銀│於96年5月17日 │
│    │          │            │          │有限公司  │行豐原分行│以28萬5千元取 │
│    │          │            │          │          │          │得            │
├──┼─────┼──────┼─────┼─────┼─────┼───────┤
│9   │CN0000000 │96年7月21日 │20萬元    │大森發企業│彰化商業銀│於96年5月20日 │
│    │          │            │          │有限公司  │行豐原分行│以19萬元取得  │
├──┼─────┼──────┼─────┼─────┼─────┼───────┤
│10  │CN0000000 │96年8月7日  │20萬元    │大森發企業│彰化商業銀│於96年5月24日 │
│    │          │            │          │有限公司  │行豐原分行│以19萬元取得  │
├──┼─────┼──────┼─────┼─────┼─────┼───────┤
│11  │CN0000000 │96年8月16日 │30萬元    │大森發企業│彰化商業銀│於96年5月29日 │
│    │          │            │          │有限公司  │行豐原分行│以28萬5千元取 │
│    │          │            │          │          │          │得            │
├──┼─────┼──────┼─────┼─────┼─────┼───────┤
│12  │CN0000000 │96年8月21日 │15萬5千元 │大森發企業│彰化商業銀│於96年5月29日 │
│    │          │            │          │有限公司  │行豐原分行│以14萬5千元取 │
│    │          │            │          │          │          │得            │
├──┼─────┼──────┼─────┼─────┼─────┼───────┤
│13  │CN0000000 │96年8月30日 │25萬元    │大森發企業│彰化商業銀│於96年5月29日 │
│    │          │            │          │有限公司  │行豐原分行│以23萬5千元取 │
│    │          │            │          │          │          │得            │
├──┼─────┴──────┴─────┴─────┴─────┴───────┤
│合計│票面金額318萬3千元，取得金額為302萬元。                                     │
└──┴──────────────────────────────────────┘
附表二：易玉忠變造支票明細
┌──┬─────┬───────┬────┬────────┬───────┬────────────┐
│編號│支票票號  │原阿拉伯數字金│借票日期│變造時間        │變造地點      │變造方法                │
│    │          │額（新台幣）  │        │                │              │                        │
├──┼─────┼───────┼────┼────────┼───────┼────────────┤
│1   │CN0000000 │30,000        │96年5月2│96年5月2日至96年│台中縣豐原市豐│將阿拉伯數字變造為「30,0│
│    │          │              │日      │6月15日間某日   │勢路1段196號  │000」，將大寫數字變造為 │
│    │          │              │        │                │              │「參拾萬元正」          │
├──┼─────┼───────┼────┼────────┼───────┼────────────┤
│2   │CN0000000 │20,000        │96年4月 │96年4月19日至96 │台中縣豐原市豐│將大寫數字變造為「貳拾萬│
│    │          │              │19 日   │年6月19日間某日 │勢路1段196號  │元正」                  │
├──┼─────┼───────┼────┼────────┼───────┼────────────┤
│3   │CN0000000 │20,000        │96年4月 │96年4月19日至96 │台中縣豐原市豐│將大寫數字變造為「貳拾萬│
│    │          │              │19日    │年6月1日間某日  │勢路1段196號  │元正」                  │
├──┼─────┼───────┼────┼────────┼───────┼────────────┤
│4   │CN0000000 │22,000        │96年5月7│96年5月7日至96年│台中縣豐原市豐│將阿拉伯數字變造為「22,0│
│    │          │              │日      │6月27日間某日   │勢路1段196號  │000」，將大寫數字變造為 │
│    │          │              │        │                │              │「貳拾貳萬元正」        │
├──┼─────┼───────┼────┼────────┼───────┼────────────┤
│5   │CN0000000 │22,000        │96年5月7│96年5月7日至96年│台中縣豐原市豐│將大寫數字變造為「貳拾貳│
│    │          │              │日      │6月27日間某日   │勢路1段196號  │萬元正」                │
├──┼─────┼───────┼────┼────────┼───────┼────────────┤
│6   │CN0000000 │32,500        │96年6月7│96年6月7日至96年│台中縣豐原市豐│將阿拉伯數字變造為「32, │
│    │          │              │日      │6月27日間某日   │勢路1段196號  │5000」，將大寫數字變造為│
│    │          │              │        │                │              │「參拾貳萬伍仟元正」    │
├──┼─────┼───────┼────┼────────┼───────┼────────────┤
│7   │CN0000000 │31,300        │96年6月1│96年6月13日至96 │台中縣豐原市豐│將阿拉伯數字變造為「31,3│
│    │          │              │3日     │年6月27日間某日 │勢路1段196號  │000」，將大寫數字變造為 │
│    │          │              │        │                │              │「參拾壹萬參仟元正」    │
├──┼─────┼───────┼────┼────────┼───────┼────────────┤
│8   │CN0000000 │14,000        │96年5月2│96年5月20日至96 │台中縣豐原市豐│將大寫數字變造為「參拾萬│
│    │          │              │0日     │年6月27日間某日 │勢路1段196號  │元正」                  │
├──┼─────┼───────┼────┼────────┼───────┼────────────┤
│9   │CN0000000 │20,000        │96年5月 │96年5月15日至96 │台中縣豐原市豐│將阿拉伯數字變造為「20,0│
│    │          │              │15日    │年6月27日間某日 │勢路1段196號  │000」，將大寫數字變造為 │
│    │          │              │        │                │              │「貳拾萬元正」          │
├──┼─────┼───────┼────┼────────┼───────┼────────────┤
│10  │CN0000000 │20,000        │96年5月2│96年5月24日至96 │台中縣豐原市豐│將阿拉伯數字變造為「20,0│
│    │          │              │4日     │年6月27日間某日 │勢路1段196號  │000」，將大寫數字變造為 │
│    │          │              │        │                │              │「貳拾萬元正」          │
├──┼─────┼───────┼────┼────────┼───────┼────────────┤
│11  │CN0000000 │30,000        │96年5月2│96年5月29日至96 │台中縣豐原市豐│將阿拉伯數字變造為「30,0│
│    │          │              │9日     │年6月27日間某日 │勢路1段196號  │000」，將大寫數字變造為 │
│    │          │              │        │                │              │「參拾萬元正」          │
├──┼─────┼───────┼────┼────────┼───────┼────────────┤
│12  │CN0000000 │15,500        │96年6月7│96年6月7日至96年│台中縣豐原市豐│將阿拉伯數字變造為「15,5│
│    │          │              │日      │6月27日間某日   │勢路1段196號  │000」，將大寫數字變造為 │
│    │          │              │        │                │              │「壹拾伍萬伍仟元正」    │
├──┼─────┼───────┼────┼────────┼───────┼────────────┤
│13  │CN0000000 │25,000        │96年5月2│96年5月29日至96 │台中縣豐原市豐│將大寫數字變造為「貳拾伍│
│    │          │              │9日     │年6月27日間某日 │勢路1段196號  │萬元正」                │
└──┴─────┴───────┴────┴────────┴───────┴────────────┘


司法院資訊處製作；財團法人民間司法改革基金會備份。
